【裁判字號】    99,再,1
【裁判日期】    990414
【裁判案由】    清償借款
【裁判全文】
臺灣士林地方法院民事判決              99年度再字第1號
再審原告    甲○○
訴訟代理人  劉永培律師
再審被告    丁○○
上列當事人間清償借款事件，再審原告對於中華民國98年1 月16
日本院97年度訴字第1406號確定判決，提起再審之訴，本院於民
國99年3月31日言詞辯論終結，判決如下：
    主  文
再審之訴駁回。
再審訴訟費用新臺幣貳萬玖仟貳佰伍拾元由再審原告負擔。
    事實及理由
一、按再審之訴，應於30日之不變期間內提起。前項期間，自判
    決確定時起算。但再審之理由知悉在後者，自知悉時起算。
    民事訴訟法第500 條第1 項、第2 項定有明文。經查，本院
    97年度訴字第1406號判決（下稱：原確定判決）雖對再審原
    告為公示送達，並於民國98年3 月20日確定，惟再審原告主
    張迨至98年11月28日晚間與再審被告通話時，再審被告表示
    曾去過再審原告實際居所即「臺北市○○○路8 巷40弄3 號
    1 樓」（下稱天母東路居所），始知悉原確定判決有民事訴
    訟法第496 條第1 項第6 款前段所規定「當事人知他造之住
    居所，指為所在不明而與涉訟」之再審事由等情。並提出錄
    音內容譯文為憑，並經本院調閱原確定判決卷宗核閱屬實。
    應認再審原告於98年12月25日提起本件再審之訴，未逾30日
    之不變期間，合先敘明。
二、再審原告主張：
  (一)再審原告之戶籍地址「臺北市○○○路50巷15之2 號5 樓」
    （下稱天母西路戶籍地）為再審原告之妻、子、女所居住，
    再審原告與妻子關係不佳，甚少回天母西路戶籍地，再審原
    告之妻也說過如有再審原告之信件，不會通知再審原告，再
    審原告之女兒則有時會將文件資料拿給再審原告，未將戶籍
    遷出係因再審原告常在外地，遷戶籍不便。天母東路居所為
    再審原告弟弟之房子，弟弟一家與再審原告之母親住在該處
    ，因再審原告之母於4 、5 年前生病，而再審原告之弟弟、
    弟媳工作較忙，適再審原告自教職退休，比較空閒，便寄居
    至天母東路居所，照顧生病的母親。
  (二)兩造於79年至84年間，均任職於臺北市士林區明德國小，再
    審原告係學校教師，再審被告則擔任學校警衛人員，兩人又
    為南部鄉親，故極為熟識。再審被告前曾因送整修電器予再
    審原告，而到過天母東路居所，嗣於97年初又至天母東路居
    所拜訪再審原告，當時再審原告不在家，由再審原告之母出
    門與再審被告打招呼，足證再審被告確實知悉再審原告居住
    於天母東路居所，當時距再審被告於97年10月3 日提起原確
    定判決之訴訟，時間相隔不久，衡情再審被告自應記得再審
    原告之天母東路居所。如再審被告記憶有所模糊，亦可至天
    母東路居所查看門牌地址，俾向法院陳報再審原告之實際居
    住地，再審被告於98年11月間與再審原告當面對話時，亦表
    示知悉再審原告天母東路居所之情。故再審被告於原確定判
    決審理程序中，向法院指為再審原告所在不明，聲請公示送
    達，並經一造辯論判決確定在案，顯有民事訴訟法第496 條
    第1 項第6 款之再審事由。
  (三)兩造曾於84年至86年間，投資再審原告之弟黃民光經營之仙
    蒂金銀珠寶有限公司（下稱仙蒂公司），投資方式均以現金
    交付，如有盈餘，則依投資比例分紅，惟兩造均未登記為仙
    蒂公司之股東。再審被告雖自84年12月14日至86年1 月13日
    間，分次匯款新臺幣（下同）30萬元、100 萬元、70萬元、
    25萬元、50萬元至再審原告帳戶，及於95年12月28日交付現
    金5 萬元予再審原告，惟均係再審被告請再審原告轉交之仙
    蒂公司投資款，並非再審原告向再審被告借貸之款項。再審
    被告依消費借貸之法律關係請求再審原告返還借款280 萬元
    ，顯屬無據。
  (四)並聲明請求判決：
    1.原確定判決廢棄。
    2.上開廢棄部分，再審被告於原確定判決之訴駁回。
二、再審被告則辯稱：
  (一)再審原告所謂再審被告於98年11月28日承認知悉再審原告居
    住於天母東路居所之情節，純係再審原告自導自演故意勸誘
    ，再審被告於夜色下之談話，對於再審原告突然插入之一大
    串數字根本「有聽沒有到」，未加留意，且錄音譯文亦遭變
    造。天母西路戶籍地係再審原告與其妻子、子女同住，且與
    再審原告自稱之天母東路居所距離甚近，再審原告之妻、子
    、女是否要為再審原告收受函件，非再審被告所能決定，再
    審原告及其家人可以收受函件而不為，實不可歸責於再審被
    告。且再審被告曾於97年4 月8 日發存證信函予至再審原告
    天母西路戶籍地，並經再審原告本人於97年4 月9 日簽收無
    訛，再審被告實無由得知再審原告除天母西路戶籍地外之其
    他住居所，亦未曾去過再審原告天母東路居所。
  (二)再審被告從未聽說或投資仙蒂公司，再審原告所說之投資情
    形亦不合理。再審被告交付予再審原告之金錢並非投資款，
    均係再審原告向再審被告所借貸者，再審原告亦曾支付85年
    4 月至86年3 月間之借貸利息，並簽發12紙支票交予再審被
    告為執，足證兩造間確實為消費借貸關係。正因再審原告曾
    按期給付借款利息，再審被告認其還款尚有誠意，故其於95
    年12月18日向再審被告借款5 萬元，再審被告始允為出借。
  (三)並聲明請求判決：再審之訴駁回。
三、兩造不爭執之事實：
  (一)再審被告於97年4 月8 日寄發存證信函予再審原告，上開存
    證信函寄送至再審原告天母西路戶籍地，其回執收件人為再
    審原告，並蓋有再審原告印章。有存證信函暨回執存卷可徵
    （本院卷第32頁至第34頁）。
  (二)再審原告於原確定判決審理期間，並未居住在天母西路戶籍
    地。有臺北市政府警察局士林分局97年11月11日北市警士分
    戶字第09732913500 號函附於原確定判決卷宗第11頁可憑。
四、本件首應審究者，厥為：原確定判決有無民事訴訟法第496
    條第1 項第6 款之再審事由？茲析述如下：
  (一)按當事人知他造之住居所，指為所在不明而與涉訟者，得以
    再審之訴對於確定終局判決聲明不服，民事訴訟法第496 條
    第1 項第6 款固有明文，惟依此款提起再審之訴，必須當事
    人在主觀上明知他造之住居所，故意以不實之陳述，指為所
    在不明而與涉訟者，始足當之。且揆之民事訴訟法第277 條
    前段「當事人主張有利於己之事實者，就其事實有舉證責任
    」之規定，自應由再審原告就其主張再審被告「明知」再審
    原告之住居所而指為所在不明之事實，負舉證之責任。
  (二)本件再審原告主張：再審被告明知再審原告並未居住於天母
    西路戶籍地，而係居住於天母東路居所一節，為再審被告所
    否認。經查：
    1.再審原告雖提出98年11月28日與再審被告通話之錄音內容
      （下稱系爭錄音內容），主張再審被告承認去過天母東路
      居所云云，惟再審被告則否認，辯稱系爭錄音內容遭變造
      ，再審被告於對話當時即已表示不知亦未去過天母東路居
      所等語。則系爭錄音內容是否確為兩造之真實對話內容，
      已堪質疑。縱系爭錄音內容為真正，惟依其內容所示，兩
      造原係談論再審被告發存證信函、起訴之經過，嗣再審原
      告表示伊未收受相關文件，隨即提及「天母東路，天母東
      路嘿，天母東路8 巷40弄3 號1 樓嘿你嘛去過嘛」，再審
      被告則稱「嘿。是。哼。」又說「8 巷。嘿、哼，對啦。
      哼。哼。」等語（本院卷第19頁參照）。依系爭錄音內容
      ，再審原告以誘導之方式說出長串地址後，再審被告僅以
      「嘿」、「是」、「哼」等狀聲詞，對再審原告為回應，
      且一般人對他人居住所之詳細地址應無特地加以背誦之可
      能性，尚難逕認再審被告於系爭錄音內容中已承認其「明
      知再審原告之天母東路居所地址」。再審被告辯稱其對再
      審原告突然插入之一大串數字地址根本「有聽沒有到」等
      語，核與常情尚屬無違。
    2.再審原告復稱：再審被告曾於97年間至天母東路居所拜訪
      ，並由再審原告之母出面接待，據此主張再審被告確實知
      悉再審原告之實際住居所云云。惟證人即再審原告之母乙
      ○○○於本院99年3 月31日言詞辯論期日到庭作證時，雖
      證稱：曾去再審原告之學校（即明德國小），當時看過同
      在庭上之再審被告，且再審被告曾到天母東路居所找再審
      原告，伊剛好出來看到再審被告，還請再審被告進屋內坐
      ，惟再審被告婉拒等語（本院卷第71頁背面）。然經詢及
      再審被告係何時到天母東路居所時，證人即支吾其辭，看
      著手中紙條（紙條上記載97.1.2、93.8、93.9及身分證號
      碼，本院卷第75頁參照），並承認「其實我都忘記了」（
      本院卷第71頁背面）。經再審原告訴訟代理人再次詢問再
      審被告何時去天母東路居所看到證人，證人稱大約是（民
      國）70幾年；再審原告訴訟代理人再詢問「是否是（民國
      ）70幾年那麼久？」、「相隔距今有20年嗎？」證人仍回
      答「有哦」，並且再三強調「我現在記憶退化了」、「我
      真的都退化都不記得了」（本院卷第71頁背面、第72頁）
      。證人乙○○○既自承記憶退化、都不記得了，自不得以
      其證詞，作為證明再審被告明知再審原告天母東路居所之
      證據。
    3.復按，再審原告自承天母西路戶籍地為其妻、子、女同住
      （本院卷第38頁），且依兩造不爭執之事實(一)所示，再審
      被告於97年4 月間對再審原告所發之存證信函，亦以天母
      西路戶籍地為送達地址，並經蓋用再審原告之印章親收。
      堪認再審被告主觀上所認知之再審原告住居所，確實為天
      母西路戶籍地，亦難認再審被告有何明知再審原告居住於
      天母東路居所，而故意指為不知之情形。
  (三)綜上，再審原告並未舉證證明再審被告有何明知再審原告之
    住居所，而於原確定判決之審理程序中指為所在不明而與涉
    訟之事實。而原確定判決因於天母西路戶籍地查無再審原告
    之居住事實（兩造不爭執事實(二)參照），而依再審被告之聲
    請，對再審原告公示送達而一造辯論判決，於法自無違誤。
    再審原告主張原確定判決有民事訴訟法第496 條第1 項第6
    款之再審事由，洵無足取，其再審之訴為無理由，應予駁回
    。
五、本件再審之訴既無理由，則再審被告究係依消費借貸抑或投
    資之法律關係交付再審原告金錢，及兩造其餘訴訟資料及所
    提出之證據，即無審究論駁之必要，附此敘明。
六、本件訴訟費用2 萬9,250 元（含再審裁判費2 萬8,720 元、
    證人丙○○旅費530 元），依職權命由再審原告負擔。
五、依民事訴訟法第78條、第87條第1 項，判決如主文。
中    華    民    國    99    年    4     月    14    日
                  民事第二庭  法  官  王怡雯
以上正本證明與原本無異。
如對本判決上訴，應於判決送達後20日內向本院提出上訴狀。
中    華    民    國    99    年    4     月    14    日
                              書記官  桂大永

司法院資訊處製作；財團法人民間司法改革基金會備份。
